臺灣高等法院民事判決　　　　　　　　 95年度上易字第356號
上　訴　人　鼎隆建設有限公司
法定代理人　乙○○○
訴訟代理人　黃炳飛律師
被上訴人　　甲○○
訴訟代理人　謝佩玲律師
複代理人　　薛郁蕙律師
上列當事人間請求請求履行債務事件，上訴人對於中華民國95年
2月16日臺灣板橋地方法院94年度訴字第1203號第一審判決提起
上訴，本院於96年2月13日言詞辯論終結，判決如下：
    主  文
上訴駁回。
第二審訴訟費用由上訴人負擔。
    事實及理由
壹、程序方面：
    按當事人於第二審不得提出新攻擊或防禦方法，但如係對於
    其他非可歸責於當事人之事由，致未能於第一審提出者，不
    在此限，民事訴訟法第447條第1項但書第5款定有明文。本
    件上訴人第二審提出新攻擊或防禦方法，主張依兩造於民國
    85年6月13日簽定之合建契約書（下稱系爭合建契約書）第7
    條第2項約定，被上訴人應於結構體完成時即89年4月15日，
    備齊證件（含用印）供上訴人辦理應得之土地所有權移轉登
    記，然被上訴人竟違約遲至94年1月27日始履行上開義務，
    致上訴人受有損害，被上訴人未賠償前，其得拒絕給付房屋
    找補款及遲延利息，並進而主張以其所受損害，抵銷應付之
    找補款等語（見本院卷第18頁反面至第20頁正面）。核上訴
    人提出被上訴人違約等情，係屬新防禦方法之提出，惟上訴
    人於原審抗辯系爭合建契約之締約人為訴外人陳彥盛（原名
    陳志正），與被上訴人主張締約人為其自己，發生爭執，並
    列為兩造爭執事項，迨原審判決始認定合建締約人為被上訴
    人，致上訴人未能於原審及時提出拒絕給付及抵銷之抗辯，
    此據上訴人釋明在卷（見本院卷第44、45頁），顯屬非可歸
    責於當事人之事由，致未能於第一審提出之新攻擊或防禦方
    法。依首開說明，應准許上訴人追復提出。
貳、實體方面：
一、被上訴人主張：其曾授權夫婿陳彥盛於85年6月13日與上訴
    人簽定系爭合建契約書，約定其提供坐落台北縣中和市○○
    段枋寮小段第51、51之1地號土地（嗣重測後地號變更為同
    市○○段478、477地號，下稱系爭土地），與上訴人合作興
    建地上9層、地下2層之大樓。嗣上開大樓興建完畢，兩造於
    90年1月2日簽定協議書，約定其分得門牌號碼台北縣中和市
    ○○街132巷6-5號2樓及9樓房屋（含基地）2戶，及地下1層
    86號、地下2層19號停車位2個，除此之外，經計算相抵，上
    訴人尚應給付其房屋找補款新台幣（下同）124萬4680元，
    付款方式為兩造辦理房地過戶手續時，由上訴人交付票期1
    個月之支票。詎上訴人於94年4月18日上開房地過戶後，卻
    遲未給付找補款，迭經催討，仍未獲置理。又依系爭合建契
    約，上訴人應按兩造分屋比例各2分之1，分擔自85年6月13
    日提供合建土地起，至94年4月18日完成過戶手續止之地價
    稅，惟因其中85年至88年之地價稅資料已逾5年核課期間無
    可查考，經計算89年至94年4月止之地價稅共為10萬2885元
    ，其得請求上訴人依約分攤上開稅額之一半即5萬1443元。
    是依協議書第2條、系爭合建契約第6條第3項之約定，求為
    命上訴人應給付被上訴人129萬6123元（0000000＋51443＝
    0000000），及自起訴狀繕本送達翌日起加計法定遲延利息
    之判決。
二、上訴人則以：其不爭執被上訴人為系爭合建契約、協議書
    之當事人。依系爭合建契約第7條第2項約定，被上訴人應
    於結構體完成時即89年4月15日，負有備齊證件（含用印）
    供上訴人辦理應得之土地所有權移轉登記之義務，其竟違約
    遲至94年1月27日始履行，已遲誤4年8個月，造成上訴人因
    未及時取得系爭土地所有權，無法銷售房屋之重大損失，被
    上訴人既違約在先，依系爭合建契約第10條第2款罰責約定
    ，被上訴人應賠償相同於保證金150萬元同額之賠償金，及
    無法立即銷售房屋所生之損失約254萬4526元。被上訴人
    於89年4月15日即應將上訴人應分得之土地辦理移轉登記，
    已如前述，則依系爭合建契約第6條地價稅款「簽約日起雙
    方按分屋比例分擔」之約定，上訴人所應分擔者，僅為86年
    至88年之地價稅，不包括89年至94年之地價稅，故被上訴人
    本件所請求之89年至94年4月止之地價稅，自無須由其負擔
    。在上訴人賠償上訴人損害前，上訴人得拒絕給付上開房
    屋找補款等，且無須負擔此部分之遲延利息。縱認其應給付
    上開房屋找補款等，亦得以上開被上訴人應給付之賠償金，
    互為抵銷等語，資為抗辯。
三、原審判決上訴人應給付被上訴人129萬6123元（含房屋找補
    款124萬4680元，及分擔地價稅5萬1443元），及自起訴狀繕
    本送達翌日即94年8月12日起至清償日止，按年息百分之5計
    算之利息判決，並依兩造之聲請分別酌定金額為准免假執行
    之宣告。上訴人聲明不服，提起上訴，並於本院上訴聲明：
    原判決廢棄。被上訴人在第一審之訴及假執行之聲請均
    駁回。被上訴人則於本院答辯聲明：駁回上訴。
四、本件經依民事訴訟法第463條準用同法第270條之1第1項第3
    款規定，整理並協議簡化爭點及不爭執點後，兩造同意僅就
    言詞辯論時所陳述之事實及主張之法律關係為論斷。查兩造
    就：
  （一）被上訴人授權訴外人陳彥盛於85年6月13日與上訴人簽
        定系爭合建契約書，約定由被上訴人提供系爭土地，與
        上訴人合作興建地上9層、地下2層之大樓，此有合建契
        約書及授權書在卷可稽（見原審卷第15至23頁）；
  （二）兩造於90年1月2日簽定協議書，約定被上訴人可分得門
        牌號碼台北縣中和市○○街132巷6-5號2樓及9樓房屋（
        含基地）2戶，及地下1層86號、地下2層19號停車位2個
        ，除此之外，經計算相抵，上訴人尚應給付房屋找補款
        124萬4680元，該款項於兩造辦理上開房地過戶手續時
        ，由上訴人交付票期1個月之支票予被上訴人，此有協
        議書在卷可稽（見原審卷第27至30頁）；上訴人迄未給
        付該房屋找補款，此有本院95年12月4日準備程序筆錄
        在卷可稽（見本院卷第59頁反面）。
  （三）系爭土地自89年起至94年4月18日止之地價稅合計10萬2
        885元，有台北縣政府稅捐稽徵處中和分處94年6月13日
        北稅中一字第0940017681號函檢附之地價稅課稅明細表
        （見原審卷第35至43頁）、試算明細表（見原審卷第6
        頁）在卷可稽；又依系爭合建契約第6條第3項約定，上
        開地價稅由兩造按分屋比例分擔，而兩造間之分屋比例
        各為2分之1，亦有原審94年9月8日言詞辯論筆錄（見原
        審卷第78頁）、本院95年6月1日、12月4日準備程序筆
        錄在卷可稽（見本院卷第15頁、第59頁反面）。
  （四）兩造合作興建大樓之結構體完成時間為89年4月15日，
        被上訴人應分得之房屋則於94年4月18日辦竣所有權登
        記，此有建物登記第一類謄本（見原審卷第31頁）、建
        物異動索引（見原審卷第101至102頁）在卷可稽。
  （五）被上訴人於94年1月27日移轉土地持分予上訴人，並於
        94年4月18日辦竣所有權登記，此有本院95年12月4日準
        備程序筆錄在卷可稽（見本院卷第59頁反面）。
    等情並不爭執，自堪信為真實。惟上訴人主張被上訴人未依
    系爭合建契約第7條約定，於結構體完成時備齊證件（含用
    印）供其辦理應得之土地所有權移轉登記，有給付遲延情事
    ，致其因未及時取得系爭土地而無法銷售房屋之重大損失，
    自得請求被上訴依約負違約賠償責任；又89年至94年之地價
    稅，無須由其負擔。在上訴人賠償前，得拒絕給付上開房屋
    找補款等，甚至得以其所受損害互為抵銷等情，則為被上訴
    人所否認，並以前開情詞置辯。是以本件兩造爭執之重點厥
    為：
  （一）被上訴人於94年1月27日始將應分給上訴人持分之土地
        移轉予上訴人，是否構成給付遲延之違約情事。
  （二）上訴人得否拒絕給付房屋找補款及遲延利息，或得予抵
        銷之。
  （三）上訴人是否應分擔89年起至94年4月18日止地價稅之2分
        之1即5萬1443元。茲分述於後。
五、被上訴人於94年1月27日始將應分給上訴人持分之土地移轉
    予上訴人，是否構成給付遲延之違約情事：
　（一）按「給付無確定期限者，債務人於債權人得請求給付時
        ，經其催告而未為給付，自受催告時起，負遲延責任。
        」民法第229條第2項前段定有明文。是「所謂無確定期
        限，指未定期限及雖定有期限而其屆至之時期不確定二
        種情形，前者稱不定期債務，後者稱不確定期限之債務
        」（最高法院94年度台上字第1353號裁判意旨參照）、
        「不定期債務，應於受債權人催告履行後，始發生遲延
        責任」（最高法院18年上字第1318號判例意旨參照）。
  （二）系爭合建契約第7條第2項約定：「產權辦理及處理程序
        ：(2)甲方（即上訴人）應分得之土地持分面積，乙方（
        即被上訴人）應於結構體完成時備齊證件（含用印）供
        甲方辦理應得之土地所有權移轉登記，乙方未有正當理
        由而遲延時，需負因遲延而致甲方蒙受損失之賠償責任
        」，此為兩造所不爭執，故被上訴人於結構體完成時，
        負有備齊證件（含用印）供上訴人辦理應得之土地所有
        權移轉登記之債務，惟上開合建大樓結構體於何時完成
        ，尚不確定，是被上訴人所負此項備齊證件債務，性質
        上即屬於無確定期限之債務。
  （三）本件合建大樓結構體完成時間為89年4月15日，有上開
        建物登記第一類謄本在卷可按（見原審卷第31頁），此
        亦為兩造所不爭執，參酌上開說明，上訴人於89年4 月
        15日起，即得以言詞或書面催告被上訴人履行備齊證件
        （含用印）供上訴人辦理應得之土地所有權移轉登記之
        債務。經查，本件被上訴人辯稱其無遲延給付，上訴人
        不曾催告其備齊過戶所需證件等語，上訴人就有利於己
        之催告事實，未為任何舉證。甚且，兩造於90年1月2日
        簽定協議書，約定被上訴人可分得之建物坐落，及上訴
        人應於兩造辦理房地過戶手續時，給付被上訴人房屋找
        補款項，此有協議書在卷可稽（見原審卷第27至30 頁
        ），如89年4月15日之後上訴人有催告被上訴人備齊證
        件，而被上訴人遲不履行之事實，衡情上訴人於其後簽
        定協議書時，應有所主張或申明其權利，然上開協議書
        內，未有任何遲延備齊證件之敘述，顯可見被上訴人抗
        辯其無遲延給付之情，應屬可信。
六、上訴人得否拒絕給付房屋找補款及遲延利息，或予抵銷之：
　（一）依上開協議書第2條約定，經計算相抵，上訴人尚應給
        付房屋找補款124萬4680元，惟上訴人迄未如數給付被
        上訴人，此為兩造不爭執，則被上訴人依兩造間協議約
        定，請求上訴人給付房屋找補款124萬4680元，及自起
        訴狀繕本送達翌日即94年8月12日起至清償日止按年息
        百分之5計算之利息，自屬有據。
　（二）上訴人雖主張依系爭合建契約第10條第2項約定，被上
        訴人違約時，除應將已收受之保證金返還上訴人外，並
        應賠償上訴人相同於保證金之賠償金及上訴人因銷售契
        約所生之損失等語，惟被上訴人就備齊證件之債務，並
        無如上訴人所指給付遲延之違約情事，已如上述。故上
        訴人自無從依系爭合建契約第10條第2項約定，請求返
        還保證金及給付賠償金。從而，上訴人主張在上訴人賠
        償前，其得拒絕給付上開房屋找補款及遲延利息，甚至
        得據此主張抵銷之抗辯等語，顯無足採。至於上訴人得
        否依合建契約第4條約定請求返還保證金，係屬另事，
        與本件無涉，附此敘明。
七、上訴人是否應分擔89年起至94年4月18日止地價稅之2分之1
    即5萬1443元：
　（一）系爭土地自89年起至94年4月18日止之地價稅合計10萬2
        885元，此有地價稅課稅明細表、試算明細表在卷可稽
        （見原審卷第35至43頁、6頁），上訴人於原審亦不爭
        執上開稅額，其上訴主張被上訴人原應於89年間將合建
        土地過戶，惟遲至94年始辦理移轉登記，故89年後之地
        價稅其不負擔2分之1等語。
  （二）查兩造間合建契約第6條第3項，約定系爭土地地價稅自
        簽約日85年6月13日起由兩造按分屋比例即2分之1分擔
        ，已如前述，故依約上訴人自有分擔之義務，其於原審
        就此亦不爭執，再者此稅捐分擔與系爭土地過戶無關，
        上訴人執此拒絕給付，應屬無據。況且上訴人抗辯被上
        訴人遲延備齊證件，咎在被上訴人之情，既屬不可採，
        其自無拒絕給付上開地價稅之2分之1即5萬1443元之正
        當理由。
八、綜上所述，被上訴人主張其無違約給付遲延情形為可採，上
    訴人所辯均無可取。從而，被上訴人本於兩造間協議、合建
    契約，請求上訴人給付找補款124萬4680元、分擔之地價稅5
    萬1443元，及自起訴狀繕本送達翌日起算之法定遲延年息，
    為有理由，應予准許。是則原審判命上訴人如數給付，並依
    兩造之聲請分別酌定金額為准免假執行之宣告，於法並無不
    合。上訴意旨指摘原判決不當，求予廢棄改判，為無理由，
    應予駁回。兩造其餘之攻擊或防禦方法、未經援用之證據，
    經本院斟酌後，認為均不足以影響本院前述審斷之結果，自
    無逐一詳予論述之必要，併此敘明。
、據上論結，本件上訴為無理由，依民事訴訟法第449條第1項
    、第78條，判決如主文。
中　　華　　民　　國　　96　　年　　2 　　月　　16　　日
  　　　　　　　　　民事第10庭
                        審判長法　官  阮富枝
                              法  官  黃豐澤
　　　　　　　　　　　        法  官  陳財旺
正本係照原本作成。
本判決不得上訴。
中　　華　　民　　國　　96　　年　　2 　　月　　26　　日
                              書記官  鄭淑昀
